【裁判字號】    95,抗,1
【裁判日期】    950306
【裁判案由】    指定遺產管理人
【裁判全文】
臺灣臺東地方法院民事裁定                 95年度抗字第1號
抗  告  人  財政部國有財產局臺灣中區辦事處雲林分處
法定代理人  丁○○
代  理  人  丙○○
相  對  人  乙○○
上列相對人聲請指定被繼承人許清山之遺產管理人事件，抗告人
對於中華民國94年11月23日本院所為之第一審裁定（94年度財管
字第11號）不服提起抗告，本院裁定如下：
    主  文
原裁定主文第一項廢棄。
選任財政部國有財產局臺灣北區辦事處臺東分處為被繼承人許清
山（男、民國九年八月五日出生、八十九年七月八日死亡，身分
證統一編號：Ｚ000000000號，生前戶籍地址：臺東縣
成功鎮○○○路十四號）之遺產管理人。
抗告人其餘抗告駁回。
抗告程序費用由被繼承人許清山之遺產負擔。
    理  由
一、相對人於原法院聲請意旨略以：被繼承人許清山 (男、民國
    9年8月5日出生、89年7月8日死亡，身分證統一編號：Ｚ000
    000000號，生前戶籍地址：臺東縣成功鎮○○○路14號)與
    相對人均為坐落雲林縣斗六市○○○段107號土地 (以下簡
    稱系爭土地)之共有人。被繼承人許清山死亡後，依其戶籍
    謄本資料，有無繼承人不明，且無親屬會議或親屬會議未於
    期限內選定遺產管理人，致使相對人無法就系爭土地辦理分
    割，爰以利害關係人之身分，聲請選任被繼承人許清山之遺
    產管理人等語，並提出戶籍謄本、繼承系統表、土地登記謄
    本等件為證。原審法院則以系爭土地位於雲林縣境內，其他
    共有人與被繼承人許清山有利害衝突之關係，不適於擔任遺
    產管理人，故裁定選任抗告人為被繼承人之遺產管理人。
二、抗告意旨略以：就無人承認繼承之遺產案件，依財政部頒佈
    代管無人承認繼承遺產作業要點規定，已有明確依據可循，
    被繼承人許清山生前住所在臺東縣境內，雖遺產坐落於雲林
    縣內，依上開作業要點第3條規定，應由被繼承人住所地之
    財政部國有財產局臺灣北區辦事處臺東分處 (以下簡稱臺東
    分處)執行被繼承人許清山遺產管理事宜，將來如部分業務
    基於行政上程序便利考量，得委任抗告人辦理，為此聲請另
    行選任臺東分處為被繼承人之遺產管理人等語。
三、按繼承開始時，繼承人之有無不明，無親屬會議或親屬會議
    未於1個月內選定遺產管理人者，利害關係人或檢察官得聲
    請法院選任遺產管理人，並由法院依公示催告程序，定6個
    月以上之期限，公告繼承人，命其於期限內承認繼承，民法
    第1177條、第1178條規定分別定有明文。本件被繼承人許清
    山為系爭土地共有人，其死亡後，無第1順序至第4順序之繼
    承人，無親屬會議於法定期間內選定遺產管理人等情，業經
    相對人在原法院提出戶籍謄本 (見原審卷第13頁至第26頁)
    、繼承系統表 (見原審卷第12頁)、土地登記謄本 (見原審
    卷第5頁至第11頁)等件為證，復有原審依職權調取之戶籍登
    記簿謄本在卷可稽 (見原審卷第36頁至第43頁)。是被繼承
    人之遺產管理人迄未依法選定，相對人與被繼承人許清山均
    為系爭土地共有人，相對人就系爭土地辦理分割事宜，當屬
    被繼承人之利害關係人，相對人向原法院聲請選任遺產管理
    人，核屬有據，先予敘明。
四、次按法院在指定被繼承人之遺產管理人時，自應先審查是否
    有其他適合之人可任被繼承人之遺產管理人，如無，在不得
    已之情形，才指定國有財產局為遺產管理人，蓋相對人係一
    公務機關，依國有財產法規定綜理國有財產事務，其執行事
    務所需預算為全國人民納稅所得，倘顯無遺產可歸屬國庫，
    可能造成以國家資源管理對國庫毫無利益之財產並須墊付無
    法歸墊之管理費用，無異使公器淪為私用，損及全民利益，
    令國庫遭受利益之侵害 (最高法院89年度臺抗字第519號裁
    定參照)。經查，本件被繼承人許清山死亡後，無第1順序至
    第4順序之繼承人，已如前述。又相對人與被繼承人許清山
    均為系爭土地共有人，如由相對人或其他共有人兼任被繼承
    人許清山之遺產管理人，恐有利害衝突而不利於被繼承人許
    清山之其他債權人之虞，自不宜選任相對人或其他共有人為
    遺產管理人。則於無其他適合之人情形下，本院審酌財政部
    國有財產局為國庫之綜理機關 (國有財產法第9條第2項)，
    備有財產管理之專才，雖其經費支出屬國家資源，但保護無
    人繼承財產之債權人之權利，亦屬政府之義務，且被繼承人
    生前之債權債務關係及有關產權證明文件，財政部國有財產
    局得依其他方式獲悉或取得，於其管理遺產上並無困難，本
    件選任財政部國有財產局為被繼承人許清山之遺產管理人，
    應屬妥適。則被繼承人許清山生前最後住所既設於臺東縣成
    功鎮○○○路14號，有戶籍謄本在卷足憑（見原審卷第26頁
    ) ，本院審酌財政部為執行遺產管理人職務，所定頒代管無
    人承認繼承遺產作業要點第3點：本要點之執行事項，除另
    有規定外，概由繼承時，被繼承人住所地之法院所在地之辦
    事處處理之規定，及本院徵詢擔任遺產管理人意願時，臺東
    分處代理人甲○○當庭表示同意擔任被繼承人許清山之遺產
    管理人等情 (見本審卷第39頁調查筆錄)，爰選任財政部國
    有財產局分支機構即臺東分處，辦理被繼承人許清山遺產管
    理事宜，俾符合經濟原則並符法制。
五、綜上所述，原審法院未詳予審查，即指定抗告人為被繼承人
    之遺產管理人，自有未合，抗告意旨指摘原裁定此部分不當
    ，求為廢棄，為有理由。爰由本院廢棄原裁定主文第1項，
    並重新選任臺東分處為被繼承人許清山之遺產管理人。至於
    原裁定主文第2項、第3項所為准對被繼承人許清山之繼承人
    為承認繼承之公示催告及公告繼承人應於所定期限內承認繼
    承之裁定，乃民法第1178條明定法院於選任遺產管理人後依
    職權應為之繼承人搜索程序，自仍應予維持。抗告意旨指摘
    原裁定主文第2項、第3項、第4項不當，求予廢棄改判，為
    無理由，應予駁回。
據上論結，本件抗告為一部有理由，一部無理由，依非訟事件法
第46條、第157條，民事訴訟法第492條、第495條之1第1項、第
449條第1項，裁定如主文。
中    華    民    國    95    年    3     月     6    日
                  民事庭    審判長法  官  王漢章
                                  法  官  陳兆翔
                                  法  官  簡芳潔
以上正本係照原本作成。
如對本裁定抗告須於裁定送達後10日內向本院提出抗告狀，並應
繳納抗告費新臺幣1,000元。
中    華    民    國    95    年    3     月     6    日
                          書記官  李春菊


司法院資訊處製作；財團法人民間司法改革基金會備份。
